【裁判字號】    98,聲,13
【裁判日期】    980123
【裁判案由】    返還擔保金
【裁判全文】
臺灣臺南地方法院民事裁定                98年度聲字第13號
聲  請  人  甲○○○○○股份有限公司
法定代理人  乙○○
相  對  人  丙○○
上列當事人間聲請返還擔保金事件，本院裁定如下：
    主  文
聲請駁回。
聲請程序費用由聲請人負擔。
    理  由
一、按返還擔保金，依民事訴訟法第106條準用第104條第1項之
    規定，須符合：(一)應供擔保之原因消滅者。(二)供擔保人證明
    受擔保利益人同意返還者。(三)訴訟終結後，供擔保人證明已
    定二十日以上之期間，催告受擔保利益人行使權利而未行使
    ，或法院依供擔保人之聲請，通知受擔保利益人於一定期間
    內行使權利並向法院為行使權利之證明而未證明者。又民事
    訟法第104條第1項第1款所謂應供擔保之原因消滅者，在釋
    明假扣押之原因而供擔保之場合，因其係擔保債務人因假扣
    押所受之損害，故必待無損害發生，或債權人本案訴訟全部
    勝訴確定，或就債務人所生之損害已經賠償時，始得謂供擔
    保之原因消滅（最高法院69年度台抗字第286號判決參照）
    。而同條項第3款所謂訴訟終結，在因假扣押或假處分所供
    擔保之情形，因該擔保係為保障受擔保利益人因不當假扣押
    或假處分所受損害而設，倘執行法院已依假扣押或假處分裁
    定實施假扣押或假處分之執行，則在供擔保人撤回假扣押或
    假處分之執行前，受擔保利益人所受損害仍可能繼續發生，
    損害額既未確定，自無強令其行使權利之理，故在假扣押或
    假處分所供之擔保，供擔保人依民事訴訟法第106條準用同
    法第104第1項第3款規定，聲請以裁定命返還其擔保金之場
    合，必供擔保人已撤回假扣押或假處分之執行，始得謂與民
    事訴訟法第104條第1項第3款所定之『訴訟終結』相當，而
    得依該條款行使定期催告之權利（最高法院86年度台抗字第
    53號裁定參照）。
二、本件聲請意旨略以：聲請人與相對人間請求假扣押事件，聲
    請人前遵本院96年度裁全字第6870號民事假扣押裁定，曾提
    供新台幣（下同）200,000元為擔保，並以本院96年度存字
    第3939號提存事件提存在案。聲請人於本院97年南簡字第61
    5號給付票款事件，業已對相對人取得確定之終局判決。然
    因於當初向本院聲請假扣押裁定時，聲請人與相對人分期付
    款案件之擔保品尚未出售，故聲請人於聲請假扣押裁定時，
    將訴訟標的金額暫時列為600,000元。嗣後，因出售處分擔
    保品後，實際債權金額降低為288,000元。因未取得「全部
    」債權金額之終局判決，故聲請人欲向提存所聲請取回96年
    存字第3939號提存擔保金事件之擔保金時，遭提存所以不符
    合提存法第18條之相關規定，故不予准予取回擔保金。聲請
    人再依民事訴訟法第104條第1項第3款之規定，於97年9月5
    日以台北興安郵局第2089號存證信函，催告相對人於期限內
    行使權利。分別寄發戶籍地與住居所，然因寄發戶籍地之存
    證信函因「招領逾期」，以致退回。聲請人據此依民法第97
    條規定，向本院聲請公示送達。於本院97年南簡聲字第87號
    ，因不符合「查無此人」或「遷移新址不明」之規定，故裁
    定駁回聲請人之聲請。為此，聲請人依民事訴訟法第104條
    第l項第3款後段之規定，聲請由本院依職權通知相對人於一
    定期間內行使權利，並向本院為行使權利之證明，亦經本院
    97年度聲字第1392號民事裁定准許在案，而相對人未於期限
    內行使權利，爰聲請裁定返還擔保金等語。
三、經查：
  (一)本件聲請人因相對人積欠其600,000元之債務，而聲請本院
    對相對人之財產為假扣押裁定，嗣聲請人就前開債權中之一
    部即288,000元，經本院判決聲請人勝訴判決確定，聲請人
    向本院聲請以97年度聲字第1392號民事裁定催告相對人行使
    權利而未行使乙節，業據聲請人提出本院97年度聲字第1392
    號民事裁定及確定證明書、擔保金返還聲請狀、97年度南簡
    聲字第87號民事裁定、97年度南簡字第615號民事判決及判
    決確定書、96年度裁全字第6870號、96年度促字第51013號
    、96年度存字第3939號提存書、存證信函及其回執等影本為
    證，是聲請人此部分之主張應可採信。
  (二)惟經本院調閱本院96年度執全字第3572號假扣押執行事件卷
    宗，聲請人迄今尚未撤回假扣押執行程序，依前揭說明，聲
    請人未撤回假扣押執行程序即向本院聲請催告相對人行使權
    利，相對人所受損害因聲請人未撤回假扣押執行程序，損害
    額即未確定，自無強命相對人行使權利之理。因此，本院雖
    以97年度聲字第1392號民事裁定催告相對人行使權利，然亦
    不生合法催告之效力。
  (三)依上所述，本件聲請顯與民事訴訟法第106條準用第104條第
    1項第3款於「訴訟終結後」定20日以上期間催告受擔保利益
    人行使權利而未行使之要件不符，要難准許。又聲請人如仍
    欲依民事訴訟法第106條準用第104條第1項第3款之規定聲請
    返還擔保金，應先撤回假扣押執行程序，再定期催告相對人
    行使權利，待相對人未於期限內行使權利，再聲請裁定返還
    擔保金，始為正辦，附此敘明。
四、依民事訴訟法第95條、第78條，裁定如主文。
中    華    民    國    98    年    1     月    23    日
                  民事第三庭  法  官  林福來
以上正本證明與原本無異。
如對本裁定抗告須於裁定送達後10日內向本院提出抗告狀，並繳
納裁判費新臺幣1,000元。
中    華    民    國    98    年    1     月    23    日
                              書記官  吳俊達


司法院資訊處製作；財團法人民間司法改革基金會備份。
